臺灣臺南地方法院民事判決　　　　　　　100年度婚字第174號
原　　　告　乙○○
訴訟代理人　蔡淑文律師
被　　　告　甲○○
上列當事人間請求離婚等事件，經本院於民國100年7月22日言詞
辯論終結，判決如下：
    主      文
准原告與被告離婚。
兩造所生未成年之長女丙○○（民國○○年○月○日生，身分證統一
編號：Ｚ000000000號）、長子丁○○（民國○○年○月○○日生，身
分證統一編號：Ｚ000000000號）權利義務之行使或負擔均由被
告任之。
原告得以附表所示之方式與丁○○為會面交往。
訴訟費用新臺幣參仟元由被告負擔。
    事實及理由
一、原告主張：
(一)、緣兩造於民國82年7月3日結婚，婚後並育有丙○○（○○ 年○
    月○日生）、丁○○（○○年○月○○日生）兩名未成年子女。婚
    後夫妻感情初尚屬融洽，於若干年後，被告工作呈現不穩定
    狀態，並曾失業約半年至9個月，原告基於幫助提升家庭經
    濟及工作轉換跑到之計劃，於91年間進入大學就讀假日班進
    修，三年完成大學學歷，並由貿易工作轉行到補教業任教英
    文。嗣95、96年起，原告因學業及工作關係，開始有更多的
    人際接觸，為提升工作能力及機會，不定時參與師訓課程及
    同行間的交流互動，被告對於原告的人際接觸及工作的投入
    也有了不同看法，經常對原告的活動加以限制，並在言語上
    批評抨擊。原告每次與同行以電話討論工作，被告就在旁或
    於原告掛電話後予以斥罵，如原告係請教同行問題，就罵以
    原告能力不需要問別人，如為同行請教原告問題，又罵原告
    驕傲自以為是。不僅於此，被告對於原告與友人及娘家的電
    話互動上也多所責罵，造成原告精神上的痛苦，原告親友也
    會因被告之故而減少通話時間甚至不敢電話聯絡原告。另原
    告娘家遠在臺北，每當原告想回娘家，都要經過被告同意才
    敢回去，如被告表示出不悅，原告就不敢進行或參與活動，
    原告許多親友皆知此情而不敢邀約，兩造也為此類事情經常
    有不愉快的狀況發生，使原告深感壓抑痛苦。
(二)、原告因內心的壓抑及痛苦於近幾年重拾宗教信仰，並藉著閱
    讀心靈成長書籍、寫作詩詞、攝影之興趣，將作品PO在自己
    架設的網路部落格，被告對此頗不以為然，說原告腦子裡裝
    的是大便，並百般阻撓或於日常生活中藉詞批評羞辱，讓原
    告倍感壓迫。自此，兩造漸因個性、思想及生活作息之差異
    ，加上經濟收支問題，開始爭執不斷。由於被告主觀意識強
    烈，儘管原告一再地溝通，希望被告給予原告私人空間，接
    納彼此的差異，但被告始終無法認同，經常對原告的想法及
    行動加以否定，始終認為原告必須聽其之意思行事，讓原告
    感到困擾及痛苦。加以被告一心想創業賺錢，卻苦無機會，
    於是就要原告跟他一起創業，努力賺錢，一方面又要求原告
    以家庭為重，原告蠟燭兩頭燒，身心深感疲憊，並開始對被
    告產生排斥感。同時，被告開始懷疑原告有外遇，經常以此
    為由百般刁難，與原告吵架、跟蹤、擅自搜查原告皮包、查
    看手機通訊記錄，甚打電話或傳簡訊威脅原告的男性同學。
    原告因上開許許多多的差異、無法溝通、壓抑、壓迫、約束
    及否定而深感痛苦不堪，加上近幾年時長的爭吵及冷戰不斷
    ，被告開始出現非理性行為，原告不堪其擾，也擔心影響兩
    造子女，而提議分居或離婚，然被告不答應，或開出各種條
    件刁難，並變本加厲，開始許多一連串歇斯底里的行為。如
    干擾原告睡眠、干擾原告與子女間的互動，以不堪入耳的文
    字辱罵原告，或警告威脅。又如原告晚上開燈，被告就關燈
    ，原告想關燈，被告就開燈，原告要開冷氣，被告就關冷氣
    ，原告要睡覺，被告就掀開棉被或踢床，並言語辱罵，對原
    告疲勞轟炸，被告甚至用棉被、書籍、茶杯、書包等物品丟
    擲原告，或在原告臉上吐口水。再者干預原告生活，向原告
    親友毀謗損譽原告，在原告及原告友人的部落格上留下令人
    反感之文字，也在被告父母前把原告說的一無是處，還要求
    其父母的支持，使被告父母對原告心生誤解，進而譴責及否
    定原告，讓原告對於被告及被告父母所為更加失望。此外，
    被告亦曾到原告工作的補習班警告，並常以約談、放A片，
    使原告夜晚經常無法睡眠，種種行為已讓原告精神疲憊，不
    堪其擾，對被告之感情早已蕩然無存。
(三)、98年起，被告開始利用子女對付原告，當原告接近孩子時，
    被告就用言語辱罵或干擾原告與子女之互動，或找藉口干擾
    原告關心或輔導子女的課業，或不讓原告陪子女睡覺，甚至
    於把原告拖下床，或開始搶著和子女睡覺，並以不接送及照
    料來威脅子女不可以把聯絡簿給原告簽名看閱，亦不讓原告
    帶著子女外出活動，為此還發生搶小孩、拉扯、用東西丟打
    原告之肢體衝突，原告因此報警數次，然因顧慮情份而未訴
    諸家暴事件，但仍造成原告和子女的身心受創，為了讓子女
    免於恐懼不安及為難，原告有時只好讓子女依照被告意思去
    做，但原告心裡卻飽受煎熬之苦。兩造子女在被告的操控及
    威脅下，逐漸不敢跟原告有過多的互動，也不敢把學校聯絡
    簿給原告簽名，以前兩造子女在睡前或出門前會向原告擁抱
    親吻，也都變得不敢，只能趁著被告不在時才敢做此互動。
    另當原告要教功課時，被告就會出面辱罵干擾，也曾在兩造
    長子面前推倒原告，用書包及作業簿等擲打原告，造成原告
    左肘扭挫傷及上腹部痛之傷害。原告長期處於如此狀況，加
    以被告動不動就趕原告出去，為了自己及子女的身心解套，
    遂於99年1月22日搬離家中共同住所，然被告反藉此說原告
    不顧家庭。
(四)、被告在原告搬離家後，仍不斷以電話、簡訊、網路郵件等騷
    擾或威脅原告，且不讓原告與子女接觸、或前往原告工作地
    點威脅原告、跟蹤原告，並在一次偶遇中對原告有肢體暴力
    行為及毀壞原告車子，原告為保護自己而提出保護令之聲請
    ，並經鈞院以99年度家護字第601號號民事裁定核發通常保
    護令在案。另此，被告還設立部落格，在部落格上毀謗原告
    ，擅自張貼原告照片或傳簡訊給原告親友，造成原告及原告
    親友的困擾。綜前所述，原告在整個後期婚姻狀態，身心受
    到極大傷害，且原告所做是正當工作，行事交友更無不可告
    人之處。被告長久以主觀之自我想法支配原告生活，非理性
    地要原告屈從，原告自尊、自主遭貶抑，幾近崩潰，被告卻
    倒果為因，迄今仍指責原告情緒失控、離家分居、不負責家
    庭責任、批評原告交友、工作、生活作息云云，致使原告對
    被告的夫妻情份亦因而完全盡失，且被告對於原告所為行徑
    ，都讓原告及所有親友認為非係愛一個人該有的表現，對於
    子女而言也是不正確的身教方式及心靈成長環境，足見兩造
    之婚姻已發生破綻，難期兩造互信、互愛、互助，維持婚姻
    已不可能，勉予維持，徒增兩造怨隙，是原告依民法第1052
    條第1項第3款及第2項，提出離婚之請求。
(五)、兩造所生未成年子女長期處於不安情緒及被告的操控威脅下
    ，想法逐漸畏縮，問其想法常以「不知道」回答。在離家前
    某日，原告到公婆家帶兩造長子去看電影，卻遭到阻撓，兩
    造長子前一晚還興高采烈地想去，但隔天卻因為擔心害怕，
    改口稱不想去看、沒興趣，事後原告細問詳情，兩造長子方
    承認對被告有所顧忌，而未表達內心真正想法。兩造子女知
    道被告偶爾會跟蹤原告及其等，故在原告搬出家後與兩造子
    女見面時，其等都還是擔心遭被告發現，惹來麻煩。
(六)、對被告答辯之陳述：
    1.被告指摘原告為拋夫、棄子，生活不檢點之婦女，嫌惡之
      情不言可喻，卻又同時說仍就愛原告，自相矛盾。被告一
      直無法體認配偶間需要適度之尊重包容、信賴，長期以來
      被告依著自己主觀價值要求原告完全順從，稍有不順，即
      猜疑、進而冷嘲熱諷，暴力相向，原告實已無法面對開口
      閉口儘是充滿怒意之被告，兩造婚姻已難維持。又原告從
      事美語補教，係經被告同意，工作時間從下午至晚間，難
      期與一般朝九晚五之職業婦女相同，但原告仍戮力克盡職
      責，早上一定為子女備妥早餐，撥出時間關心小孩課業。
      另原告分居前將所得用以繳付房屋貸款約12,000元、管理
      費800元、水電費、保險費等雜支，每月共計3萬餘元，實
      係維持全家生活安定的重要經濟來源，原告有不得不工作
      之理由，豈能謂對家庭毫無貢獻。再兩造發生齟齬，被告
      即以前述阻撓原告與子女間的互動作為懲罰，原告恐小孩
      成為夾心餅乾，才於這段時間忍住煎熬，不敢光明正大與
      小孩互動，被告不思前因後果，交相指責，實屬可悲。又
      原告不堪精神虐待方才離家，但分居前已向母親及小嬸告
      知，僅為避免被告騷擾，未告知租屋處，但工作之補習班
      未更換，原告搬離家中乃事出有因，並非規避家庭責任，
      被告卻於3月6日以失蹤人口報案，令人啼笑皆非。分居後
      原告仍持續繳納子女與被告同住房屋之貸款，並給予子女
      零用金，在此特殊狀態下，實不能如同未分居前分擔所有
      家務工作，原告也一再陳明血濃於水，即使離婚也願意扶
      養照護小孩，妥善分配財產，並無拋棄子女、不盡家庭責
      任。
    2.被告對原告施以精神虐待，但於人前卻又是另一種表象，
      私底下要原告趕快離婚，但被告父母前來協調，又是另一
      種說詞，如此反覆，令原告有苦難伸，在情緒幾近崩潰，
      才拿菜刀要求被告乾脆殺了原告，以免再受精神之凌遲。
      如今原告冷靜回想，此種自裁行徑實屬不理智，惟被告現
      卻反指受威脅，顯對原告之處境毫無憐惜之意。又兩造未
      成年子女亦當庭表示被告對原告之態度、語氣不好，被告
      在未成年子女面前尚且如此，更何況夫妻二人獨處之時。
    3.原告因長期遭被告以言語形式之精神虐待，被告對外均不
      承認，原告方在離家前兩三個月開始錄音，通常是原告回
      家時開始錄音，且只要原告在家裡，原告就全程用錄音筆
      錄音，並不是特定選被告情緒不好時候才錄，有時是整個
      晚上都錄音，包括原告在睡覺，因原告不知道被告何時出
      狀況，若只是針對特定偶發事件錄音，必然會措手不及。
      又錄音資料很多，有小孩的部分均不列入，然從平素生活
      小事，小至原告看電視、講電話、看書、使用冷氣、開燈
      等等，被告皆藉故干擾、羞辱，足見被告慣以此種方式對
      待原告，且兩造的對話並非都在半夜，故時間或地點並無
      影響被告的態度與真實性，而被告也承認錄音內容及譯文
      之真實性。又在原告生活作息部分原告確實有2點、4點上
      網，比較晚睡，但這是因為原告工作晚上10點才會回家，
      回家後先跟小孩互動，所以當然會有這種狀況，但不是每
      天。喝酒是因跟被告關係不好，朋友建議可以喝一點葡萄
      酒，只是淺酌幫助入睡用。被告說原告在外交有複雜純屬
      個人觀點，原告只跟好友互動，網路上互動僅止於網路上
      ，並無交往，只有兩三個女生有見面。家事部分，因原告
      工作量的問題，無法百分百做好，但並不是不做家事。被
      告所提照片，有些是在原告整理房間之前拍的，且原告因
      工作關係，無法百分百接送小孩，但只要沒課，小孩就由
      原告接送，倒垃圾是被告在做，但清理家裡都是原告在做
      。
    4.被告固提原告跟男人出去，但那個人是原告朋友的哥哥，
      而且是一個團體出去，並非單獨兩人，至於部落格上可能
      原告是對朋友做一個善意回應而已，被告對原告娘家人所
      說的回應，只是使兩造無法再相處。又從被告提出之照片
      ，可知被告早有佈局。原告東西遺失時，只是問被告有無
      看到遺失的東西，被告就會很生氣地丟杯子。原告是以讓
      小孩能安心安定為原則，並無離棄之意，因兩造狀況對小
      孩而言已是傷害，所以並非原告不要小孩，原告也願意負
      擔照護小孩之責任。對於搶書包事件，是那天原告已說要
      載小孩，然因睡醒尚未換衣服，被告就堅持要載，因被告
      常會用此當藉口，稱原告不負責任，所以當時原告堅持要
      載小孩，兩人就發生拉扯，當時被告已讓小孩上車，原告
      才要搶書包，接著被告就用書包砸原告。對於家暴事件，
      被告當時眼神充滿憤怒，被告有跟原告說話，原告進入車
      內，被告卻不讓原告關車門，還拿安全帽打原告大腿，如
      只是拉扯，原告不會受傷，且被告的話語中沒有任何說要
      原告回家之字眼，事後，原告有去學校看兩造長子，其第
      一句話就是問原告有無怎樣，且問如果有必要可以搬離。
    5.至探視權方面，兩個孩子由被告監護扶養，原告可以擁有
      探視權，原告與子女間平時可用手機聯絡，被告不得干預
      、干擾，子女可接受原告所送的任何物品，被告不得拒絕
      或沒收，原告每週可與子女見面一次，每次3小時，每月
      第一個週末與原告同住，時間起迄於週六早上9點至週日
      晚上9點，寒暑假可與原告同住14天，所有會面皆由原告
      至被告住處外接送，被告若有特殊狀況不便照料孩子，可
      與原告商議，短時間由原告代為照料。
(七)、並聲明請求：1.請准原告與被告離婚。2.兩造所生長女丙○
    ○權利義務之行使或負擔由原告任之；兩造所生長子丁○○
    權利義務之行使或負擔由被告任之；兩造對未行使負擔權利
    義務之子女有自由探視權。3.訴訟費用由被告負擔。
二、被告抗辯：
(一)、兩造結婚後至89年間皆與被告父母同住，被告曾協助原告參
    加國小代理老師、普考補習未果，兩造遂一同任職於製造業
    公司，婚姻期間育有丙○○、丁○○2名子女，並購有汽車
    、房屋，兩造經濟雖不寬裕，但一路相扶相持，91年因原告
    工作瓶頸參加社區大學進修，再由被告協助參加喬登師訓，
    被告與被告父母協助照顧小孩家庭，原告方得完成假日在職
    進修學士。被告為原告交通方便購買汽車1台（已報廢），
    另又由被告舊同事協助提供教材，原告嫌棄教材不好，被告
    立即退還賠錢收場，95年後原告全心投入，從白天（幼稚園
    ）到下午（才藝）再到晚上（輔導），被告依舊支持，被告
    家族亦協助照顧小孩及家庭，97年農曆年，在一次機遇下，
    由被告協助成立工作室，惟原告生活作息不正常，白天睡覺
    晚上玩，並沉迷網路多個部落格，結交網友，相約攝影、郊
    遊、唱歌，有多支電話號碼講不停，藉口家暴、工作之因，
    不告離家，棄小孩、家庭於不顧，亦不支付家庭開支。
(二)、又原告離家時帶走不動產金飾盒，99年8月3日還拿刀威嚇被
    告，且其離家前後對於自己的生活與家庭間之時間分配是否
    正常？有無責任認知？揚言收入每月有10萬元，卻刻意不支
    付家庭開支，未盡對子女之照顧責任，更在友人前言寧可要
    友人，不要小孩家庭，離家後對於小孩、家庭及夫妻間未盡
    何義務，原告自稱在學佛，又何苦相逼要脅離婚？另就被告
    騷擾，原告應提出通聯記錄；兩造婚姻17年來，被告一直誠
    實守分愛著原告，堅持著兩造婚姻，要給小孩一個完整的家
    。原告所提錄音譯文都是原告間斷性的錄音，對話都在半夜
    一兩點，被告也知道原告在錄音，且夫妻間講話都會有這些
    話語，因被告是在跟原告溝通，尤其兩人有衝突時，都是原
    告做某些動作，被告才對原告說的，被告並不清楚錄音時當
    時前提情況是什麼。98年5月2日那天清晨6點50至7點左右，
    在車庫旁，因被告騎機車，小孩坐機車前坐，原告過來搶兒
    子書包，被告要把小孩書包扯回來，所以車子傾倒，原告也
    因此跌倒。況原告回家已經10點，半夜又上網，從97年開始
    ，原告與一位男生電子郵件往來中，可看出原告曾與該男生
    一起出遊，且親密交往。而有關原告所提出保護令事件，那
    是與原告在路上偶遇，當時被告要去載兩造長女下課，被告
    希望原告回家，而原告坐在車內，被告並未用安全帽打原告
    ，只有拉扯，還有在原告開車離去時氣憤的用腳踢車。
(三)、有關子女監護權，原告已離家多時，兩造所生子女均與被告
    同住，被告父兼母職，從早到晚，從學校接送到做三餐、家
    務，均由被告及被告親友協助完成。兩造長女現已就讀高中
    一年級，兩造長子亦就讀國中，成績優良，兩造子女扶養費
    亦由被告支付，且原告不能用工作去避免當媽媽的責任，故
    被告並無不適任之處，反係原告未盡為人母之責，所以為子
    女現狀安定成長著想，其等權利義務之行使或負擔應由被告
    任之。而有關探視權部分，原告離家多時，且未離家前有暈
    眩舊疾、精神情緒不穩定，又嗜喝酒及有持刀威脅情事，並
    曾我行我素前往學校要求老師要帶走小孩且未按時回校，影
    響小孩作息，且常邀約友人前往八大場所，與朋友聚會喝酒
    ，原告所為恐有妨害子女利益情事之虞，故應限定時間與地
    點，並由親人陪同小孩探視。
(四)、綜上，原告藉工作為由，與小孩、家庭作息不同，逼迫分居
    、離婚疏遠，要過想要的生活，檢具夫妻溝通情事不實指控
    ，利用爭吵不休，難以溝通為詞，向朋友、網友說放下，表
    已無愛意，與朋友相偕出遊為實，藉離家帶走共有財產，不
    支付小孩、家庭費用，以達離婚訴求，過無小孩責任、無家
    庭責任、無婚姻關係生活，與朋友、網友過所謂想要的生活
    ，被告動機單純，均以原告、小孩、家庭為幸福美滿為目的
    ，無原告所稱不堪同居之虐待情事。
(五)、並聲明請求1.駁回原告之訴；2.訴訟費用由原告負擔，及3.
    如受不利之判決，請准由被告監護兩造子女丙○○、丁○○
    ，探視權請限定時間與地點，由親人陪同小孩探視。
三、得心證之理由：
(一)、查原告主張兩造於82年7月3日結婚，婚後並育有丙○○、丁
    ○○兩名未成年子女，兩造婚姻關係現仍存續中，有戶籍謄
    本1件附卷可稽，堪信為真實。
(二)、次查原告主張被告長期以不堪入耳的言語、文字貶損、辱罵
    原告，被告搬離家後，被告仍不斷以電話、簡訊、網路郵件
    等騷擾或威脅原告，使原告精神疲憊不堪其擾之精神虐待事
    實，業據原告提出錄音譯及網路留言各一份為證，且被告亦
    不爭執該譯文、留言之真實，自堪信為實在。又觀之被告於
    99年6月29日、7月3日，多次以0000000帳號，在原告同事部
    落格留言尋人啟事「逃妻乙○○，女，43歲，15 8cm，特徵
    ：自稱喜交朋友（半女性&老外），婚姻顧問、攝影、寫詩
    、在外享福說孤獨，警告小心勿進，發現請聯絡！謝謝善心
    人士」。於99年12月18日寄發電子郵件稱：「再逃避你的家
    庭責任，我將寄存證信函，將提法律訴訟，假扣押及慫恿你
    相關的朋友~~再逃避就纍加小孩贍養費~~~」被告動輒以情
    諸化言詞對待被告，甚至不留夫妻情份在原告同事部落格散
    布攻訐言詞，足見被告已無法以理性和原告溝通，是原告不
    堪與被告同居而離家出走，被告亦難卸其責。
(三)、復稽之被告貶損、辱罵原告的錄音譯文字句：「背一台相機
    自己在那裡拍自己！拍得不像猴！真的！還說她在吃素！還
    真的是在招蒼蠅！就真的是很招搖！像瘋子一樣。」「看那
    幾本書你就要升天，基本的倫理道德你都不懂，三從四德和
    倫理道德，你都不懂！」「去找精神科掛號掛一掛…以後若
    讓我知道，你就知死我跟你說！趁你還有一點佛性，去掛精
    神科掛一掛，還是要出家出一出…厲害到還能指導人，一回
    家就像是瘋子一樣!」「那怎麼不去做尼姑，滾出去…放下
    了那就去做尼姑，在那裡做什麼」「不像人！人畫得像妖像
    怪，穿的不能號姑（臺語）去作夜貓，去做菜店查某（臺語
    譯音）」「骯髒溜啊！骯髒到那種程度…改那個什麼名字！
    骯髒溜啊！改那個什麼名字那麼骯髒、心那麼硬！大家都在
    講！越改越惡！」。另被告限制原告生活起居自由的譯文字
    句：「這電燈五盞只剩兩盞…不是跟你講過了，我的東西不
    要給我碰…大家共有？誰在跟你共有啊…你在這裡賴是在賴
    什麼啦！在那邊死皮賴臉，一群沒有廉恥的人」「你還有資
    格在跟人家看那個！什麼叫做倫理、什麼叫做道理、你還看
    得懂嗎？相機背著看是要找誰討啊！再去上課啊！在去上那
    種看怎麼把先生辭掉的課啊！骯髒溜！（臺語，類似骯髒軌
    或齷齪之意）」「家裡我在用的東西你就別想碰！這不是你
    自己在決定的事情…我現在就沒有要用啦…關掉就關掉啊！
    不然你是要怎麼？」「車子我放在哪裡，你就不要去給我動
    ！你不要去給我動我的東西啦！」「免！去臺北都學壞了！
    你是不是寄在那邊養啦？你有寄在那邊養沒啦？你有寄在那
    邊養沒？」。又被告趕原告搬出去的譯文字句：「張杏如，
    最後一次警告你哦！所有我的東西，包括吹風機、什麼東西
    等等，你通通都不要給我用哦！給你三天的機會，你趕快搬
    走，你不要再怪我什麼暴力的，快滾出去！」「自己去買張
    來睡啦！臉皮厚到那種地步嗎？何必窩在這裡做什麼？我最
    後告訴你，你明天再不弄、我就給你掀…你不要睡我的東西
    啦…你有氣魄的話為什麼不敢簽啊？（指簽離婚協議書）」
    「○○，你不要去哦！…你要離婚就趕快啦！不然最後一次
    機會就沒了，你就別談了，我還會再升高價碼啦！你還窩在
    這裡幹嘛？窩在這裡怎麼辦離婚啊？…丙○○，如果你敢跟
    著出去，你就自己看著辦啊！以後你的事情你就自己看著辦
    …」。被告威脅原告之譯文字句：「常在叫警察！你不要用
    我家的電話！我會讓你沒丈夫沒孩子啊！不然是哪一條路？
    」「（被告忿怒地拿起客廳桌上的杯子丟向原告）」。被告
    指責原告與友人有私情並盤問友人的譯文字句：「你就勤勞
    一點停咧！你若是停在臺南，就不要被我遇到！你如果讓我
    遇到○○○，你爸我就報警、就打他！」「24號有通電話
    沒？不然他怎麼不敢接我電話啊？你叫他接我電話啊！他在
    怕什麼？他如果是光明正大需要這樣嗎？就是偷來暗去啦！
    沒正當啦！沒光明嘛！」「○○○說的：『又不是只有他
    一個男的打電話給你』，你看你多隨便！你看你朋友敢講這
    樣！這麼說你不就很隨便？」「你就不要跟男人出去，我跟
    你說！不管是○○○、半閹洋仔，真的，我就把它剁斷
    ，我跟你說！給你當查母！（指要把○○○的陽具剁下來
    ，讓它變成女的）骯髒溜啊！你就不要被我跟到，我跟你說
    ！我都在市區，你不要被我跟到！」可知原告確以言語貶損
    辱罵，及以語言行動威嚇嘲諷被告，該辱罵嘲諷威嚇行為，
    顯已逾一般人可忍受之程度，對於原告人格有相當程度之貶
    抑，是原告主張長期遭受被告貶損辱罵等情，應係實情，則
    被告對原告為不堪同居之虐待，堪以認定。
(四)、再者，據證人即兩造女兒丙○○到庭證稱：我父母感情破裂
    及衝突，兩邊都要負責任，兩邊都有錯，我媽媽的錯是在於
    她的生活作息，爸爸的錯，在於說話語氣。我希望他們復合
    ，跟我們一起生活，但我沒辦法幫忙，他們兩個都要改。若
    他們離婚，我想要跟弟弟一起，現在比較想要跟爸爸住。因
    為現在生活已經習慣了等語（見本院100年7月8日言詞辯論
    筆錄）。證人即兩造兒子丁○○亦到庭證稱：父母對我都很
    好，我一年左右沒有跟媽媽住一起，但中午時，媽媽會到學
    校去看我。我父母感情破裂及衝突，兩邊都有責任，兩邊都
    有錯，我媽媽的錯是生活不正常，通常都晚上十點回家，爸
    爸的錯，在於語氣和態度不好，比較沒有耐性。我希望他們
    復合，跟我們一起生活。要是他們離婚，我想要跟爸爸住。
    因為跟爸爸的生活作息已經習慣，而且有堂兄弟姊妹可以一
    起玩等語（同上引言詞辯論筆錄）。證人即原告母親戊○○
    到庭證稱：兩造結婚後感情剛開始很好，約5、6年前感情不
    好，開始時我女兒不敢跟我講，因原告要幫忙家裡負擔，因
    為補習班白天晚上都有課程，她工作晚一點才回來，被告不
    能諒解。被告會用手機、簡訊或寫信給我，說我女兒不好，
    不會叫我勸我女兒，會要把我女兒帶到身邊，好好教導。被
    告說我女兒電腦打到很晚，亂交朋友，還說她沒有做家事。
    我問我女兒，我女兒有說她有請婆婆不要幫她做家事，以免
    遭被告罵。被告會罵我女兒一些不堪入耳的話。我曾來台南
    幫他們調和三次，但無法勸和，我還跟被告說，家事如果不
    要人家幫忙的話，就不用上班，經濟由被告來負責，被告說
    他沒有辦法。我叫我女兒不要搬出去住，她說已經沒辦法忍
    耐，活不下去。我才答應說好，她搬出去，可是被告卻一直
    說我女兒不對，還說我教導的不好。我女兒跟我說她活不下
    去好幾次，不只跟我說，還跟她弟弟說，原因是被告說一些
    不堪入耳的話，連娘家的人一起罵下去等語（同上引言詞辯
    論筆錄）。從證人丙○○、丁○○、戊○○前揭證詞，可徵
    兩造感情破裂及衝突肇因於原告生活作息不正常，被告語氣
    及態度不好，又沒有耐性，衝動控制及情緒管理不佳，彼此
    衝突不斷，未能理性溝通，變本加厲，漸行漸遠，終至原告
    離家出走避開婚姻暴力。
(五)、另原告主張於99年9月8日，遭被告以安全帽施暴，致其左手
    臂、左大腿疼痛瘀青，且被告還以腳猛踢原告所有之汽車車
    門，造成車門凹陷，並以該事實向本院聲請保護令，經本院
    以99年度家護字第601號裁定核發通常保護令在案乙情，經
    經本院調閱該案卷宗查核無誤。又主張於98年5月2日兩造為
    載小孩上學而發生拉扯搶書包，被告以書包砸向原告，造成
    原告左肘扭傷及上腹受傷乙事，有原告提出之汪骨外科診所
    診斷證明書一紙可佐。被告固辯稱：98年5月2日那天清晨6
    點50至7點左右，在車庫旁，因被告騎機車，小孩坐機車前
    坐，原告過來搶兒子書包，被告要把小孩書包扯回來，所以
    車子傾倒，原告也因此跌倒等語，可見當天兩造確有發生肢
    體衝突，也因此造成原告受傷。
(六)、按民法第1052條第1項第3款所稱不堪同居之虐待，兼指予以
    身體上或精神上不可忍受之痛苦，致不堪繼續同居者而言。
    故夫妻之一方，受他方之侮辱，使其精神上感受不可忍受之
    痛苦，致不堪繼續同居者，不得謂非不堪同居之虐待。而毀
    損他方之自尊心，係為侮辱行為之一種，他方倘因此種侮辱
    行為而在精神上感受不可忍受之痛苦，致不堪繼續同居者，
    即屬不堪同居之虐待。又夫妻之一方受他方之重大侮辱，如
    夫誣稱其妻與人通姦，使之感受精神上之痛苦致不堪繼續同
    居者，不得謂非不堪同居之虐待。再按維護人格尊嚴與確保
    人身安全，為我國憲法保障人民自由權利之基本理念。增進
    夫妻情感之和諧，防止家庭暴力之發生，以保護婚姻制度，
    亦為社會大眾所期待。民法第1052條第1項第3款所稱「不堪
    同居之虐待」，應就具體事件，衡量夫妻之一方受他方虐待
    所受侵害之嚴重性，斟酌當事人之教育程度、社會地位及其
    他情事，是否已危及婚姻關係之維繫以為斷。若受他方虐待
    已逾越夫妻通常所能忍受之程度而有侵害人格尊嚴與人身安
    全者，即不得謂非受不堪同居之虐待。有最高法院76年度台
    上字第1555號、23年上字第678號判例、司法院大法官會議
    釋字第372號解釋意旨可資參照。經查，本件原告係大學畢
    業，從事美語教學之補習班老師，被告經常對之以言語威嚇
    辱罵貶損其人格尊嚴，復因偶發事故即以暴力相加，客觀上
    已足造成原告精神及身體上之侵害，揆諸前開判例及大法官
    會議解釋意旨，堪認被告有受不堪同居之虐待。從而，原告
    依據民法第1052條第1項第3款之規定訴請離婚，即屬正當，
    依法應予准許。
(七)、又原告本於民法第1052條第1項第3款及同條第2項之規定，
    提起本件訴訟請求裁判離婚，此種起訴之形態，學者謂之為
    重疊的訴之合併，其訴訟標的雖有數項，然僅有單一之聲明
    ，法院應就原告所主張之數項訴訟標的逐一審理，如其中一
    項標的之請求為無理由時，仍須就他項標的之請求審判，若
    認其中一項請求為有理由，即可為原告勝訴之判決，就他項
    標的無須更為審判，法院如就數項標的同時判決，則為法所
    不許。因之，本院既認原告依民法第1052條第1項第3款之規
    定，請求裁判離婚為有理由，就他項標的自無須更為審，併
    此敘明。
(八)、按「夫妻離婚者，對於未成年子女權利義務之行使或負擔，
    依協議由一方或雙方共同任之，未為協議或協議不成者，法
    院得依夫妻之一方之請求或依職權酌定之。法院為前條裁判
    時，應以子女之最佳利益，審酌一切情狀，參考社工人員之
    訪視報告，尤應注意：一、子女之年齡、姓名、人數及健康
    情形。二、子女之意願及人格發展之重要。三、父母之年齡
    、職業、品行、健康情形、經濟能力及生活狀況。四、父母
    保護教養子女之意願及態度。五、父母子女間或未成年子女
    與其他共同生活之人間之感情狀況。」民法第1055條第1項
    、第1055條之1分別定有明文。查本件兩造所生之長女丙○
    ○（○○年○月○日生）、長子丁○○（○○年○月○○日生），均
    尚未成年，有戶籍謄本1件附卷可稽。兩造既經裁判離婚，
    對於所生未成年子女權利義務之行使或負擔又不能協議，依
    前開規定，本院自應依原告之聲請，為兩造所生未成年子女
    酌定適當之監護人。
(九)、本院為此函請台南市社會局指派社工員訪視兩造，其對於兩
    造所生未成年子女監護權歸屬之評估與建議略為：「1.經濟
    能力：原告所述收入（月入約7萬元）扣除固定支出，每月
    尚有盈餘可儲蓄，原告經濟能力佳；被告收入（月入4萬元
    ）較原告原告少，惟其支出相對較少，每月收支可平衡，被
    告經濟能力亦可負擔監護案主們。2.支持系統：原告及被告
    各自有支持系統可滿足其需求，然若就案主們的照顧問題，
    因原告親友居住台北，較無法提供立即性的協助支持。3.監
    護動機：原告與被告雙方都有意願監護案主們。原告以與被
    告離婚為優先考量，監護權則尊重案主們的想法；被告則希
    望與案主們維持現況，繼續照顧案主們至成年。4.親職能力
    ：原告較重視案主們的溝通與想法，並會參與案主們學校裡
    的活動；被告則照料案主們生活起居，使案主們衣食無虞。
    以上為社工員訪視之調查報告，建請法官另行參酌相關事證
    後做綜合評估及裁量，並以未成年人最佳利益審酌判決之」
    等語，有臺南市政府社會局100年4月18日南市社兒字第1000
    277668號函所檢送之訪視報告表1件附卷可佐。按所謂監護
    （即子女權利義務之行使或負擔，亦稱親權），除生活保持
    外，尚包括子女之教育、身心之健全發展及培養倫理道德等
    習性在內，應就兩造之職業、經濟狀況、監護能力及其子女
    之多寡等一切情況，通盤加以考慮，最高法院曾著有69年臺
    上字第2597號判例可資參照。基上，酌定對於未成年子女權
    利義務之行使或負擔，自應以子女之最佳利益為原則，除斟
    酌父母兩造之經濟能力、子女之意願外，並應兼顧父母智識
    程度、職業、人格、品行、健康、將來環境、保護教養能力
    、親子關係及以往照顧兒童之態度，及保護教養現狀等一切
    情狀，通盤加綜合考量，以符維護兒童或少年身心健康，促
    進兒童或少年正常發展，保障兒童或少年福利之目的，並非
    僅以經濟能力之強弱決定親權人之誰屬。本院參酌上開訪視
    報告，並審酌兩造所生未成年子女丙○○、丁○○均表示要
    生活在一起不願分開，希望可以和被告一起住，而被告對於
    扶養監護丙○○、丁○○之意願甚高，且被告目前收入穩定
    ，尚有充足之家庭支持系統，能給予日常生活上之協助與照
    顧，是被告之經濟能力足堪供應丙○○、丁○○之日常生活
    所需，又丙○○、丁○○自原告離家後即由被告及其家人照
    顧扶養，親子感情親密，被告及其家人對於丙○○、丁○○
    之教養並無任何疏失之處，丙○○、丁○○在環境上又均已
    適應目前之生活型態，故被告應適任監護丙○○、丁○○。
    反之，原告雖有監護丙○○、丁○○之意願，但其從事美語
    補習教學，工作時間較難配合丙○○、丁○○之生活作息，
    家庭支持系統遠在台北，無法就近協助照顧丙○○、丁○○
    ，其離家1年6月餘，與丙○○、丁○○往來及互動，親子關
    係較疏離，且丙○○、丁○○從出生迄今未曾離家居住，已
    熟悉目前住居及學習環境，故實不宜遽將丙○○、丁○○交
    由原告監護。是本院認基於子女之最佳利益考量，被告較適
    合監護丙○○、丁○○，爰准被告之請求，酌定兩造所生之
    長女丙○○、長子丁○○權利義務之行使或負擔均由被告單
    獨任之。
(十)、再按會面交往乃基於親子關係所衍生之自然權利，其不僅為
    父母之權利，更為子女之權利，不論由父親抑或母親任未成
    年子女之監護人，其等親子間之倫常即血親關係非因此而切
    斷，除顯有不利於未成年子女之情事，否則未任監護之一方
    應有與子女面會交往之權利。查兩造所生長子丁○○甫滿12
    歲，本院雖認對丁○○權利義務之行使或負擔，由被告任之
    較為適當，已如前述，然兩造為丁○○之父母，其等對丁○
    ○亦非常關心及愛護，為使丁○○之人格能健全發展，並兼
    顧人倫親情，本院考量兩造目前之生活狀況及丁○○之生活
    作息、年齡、就學等一切情事，爰依職權酌定原告得以附表
    所示之方式與兩造所生長子丁○○會面交往，而判決如主文
    第三項所示。至於兩造所生長女丙○○已滿16歲，心智思想
    及理性判斷能力已趨成熟，應尊重其個人之意願，由其自主
    決定與原告會面之時間及方式，本院不另為酌定，附此指明
    。
四、本件事證已臻明確，兩造其餘之攻擊防禦方法，均對本判決
    之結果已不生影響，另兩造所述夫妻財產分配及未成年子女
    扶養費負擔事宜，未經兩造依訴請求，自非本案審究範圍，
    爰不一一論述，併予敘明。
五、據上論結，本件原告之訴為有理由，爰依民事訴訟法第78條
    ，判決如主文。
中　　華　　民　　國　　100　　年　　8　　月　　5   　日
                   家事法庭法官　謝瑞龍
上正本證明與原本無異
如不服本判決，應於判決送達後20日內，向本院提出上訴狀。
中　　華　　民　　國　 100　　年　　8 　　月　　11　　日
                         書記官  陳玉果
附表：
一、丁○○滿16歲以前：
    原告得於每月第二週、第四週之星期六上午9時起，前往丁
    ○○所在之處所，與丁○○會面，並得接丁○○外出照顧，
    至星期日下午6時前，將丁○○送回被告住處。原告於丁○
    ○就讀之學校放寒、暑假之期間，除仍得維持前述之會面交
    往方式，寒假並得增加10天之同住期間，暑假並得增加20
    天之同住期間。
二、丁○○滿16歲以後：
    應尊重丁○○個人之意願，由其自主決定與原告會面之時間
    及方式。
三、原告除前開會面交往方式外，得於不影響丁○○正常作息下
    ，以電話、書信、傳真或電子郵件等方式，與丁○○保持聯
    繫，被告應予以尊重。





